ACORDAO-COMPLETO-2520989

ACÓRDÃO 2955/2021 ATA 48/2021 - PLENÁRIO

VISTOS, relatados e discutidos estes autos de recurso de revisão interposto contra o Acórdão 4842/2018-TCU-Segunda Câmara, proferido em tomada de contas especial,
ACORDAM os Ministros do Tribunal de Contas da União, reunidos em sessão do Plenário, ante as razões expostas pelo relator, em:
9.1. conhecer do presente recurso de revisão, nos termos dos artigos 32, inciso III, e 35 da Lei 8.443/1992, para, no mérito, negar-lhe provimento; e 
9.2. dar ciência desta deliberação ao recorrente e à Procuradoria da República no Estado do Pará

Recurso de revisão contra acórdão que julgou irregulares as contas do recorrente, com condenação em débito, em razão de irregularidades na aplicação de recursos referentes ao Programa de Proteção Social Básica (PSB) e Programa de Proteção Social Especial (PSE), exercício de 2011.

Prefeitura Municipal de Ipixuna do Pará - PA.

3. Interessados/Responsáveis/Recorrentes:
3.1. Interessado: Ministério do Desenvolvimento Social (extinta) (05.526.783/0001-65).
3.2. Responsável: Evaldo Oliveira da Cunha (XXX.934.452-XX).
3.3. Recorrente: Evaldo Oliveira da Cunha (XXX.934.452-XX).

13.1. Ministros presentes: Bruno Dantas (na Presidência), Walton Alencar Rodrigues, Benjamin Zymler (Relator), Augusto Nardes, Aroldo Cedraz, Raimundo Carreiro, Vital do Rêgo e Jorge Oliveira.
13.2. Ministros-Substitutos presentes: Augusto Sherman Cavalcanti, Marcos Bemquerer Costa e Weder de Oliveira.

EVALDO OLIVEIRA DA CUNHA

BENJAMIN ZYMLER

Ministro José Mucio Monteiro.

Trata-se de recurso de revisão interposto pelo sr. Evaldo Oliveira da Cunha, ex-prefeito de Ipixuna do Pará/PA, contra o Acórdão 4842/2018-TCU-Segunda Câmara, proferido em tomada de contas especial (peça 22) .
2.	No exercício de 2011, foi repassada ao Município de Ipixuna do Pará/PA, à conta do Fundo Nacional de Assistência Social (modalidade fundo a fundo) , a quantia de R$ 303.078,63 para a execução dos programas de Proteção Social Básica e Proteção Social Especial - PSB/PSE, nos termos do art. 6-A da Lei 8.742/1993 (peça 36, p. 2) :
	"Art. 6º-A. A  assistência social organiza-se pelos seguintes tipos de proteção:
	I - proteção social básica: conjunto de serviços, programas, projetos e benefícios da assistência social que visa a prevenir situações de vulnerabilidade e risco social por meio do desenvolvimento de potencialidades e aquisições e do fortalecimento de vínculos familiares e comunitários;
	II - proteção social especial: conjunto de serviços, programas e projetos que tem por objetivo contribuir para a reconstrução de vínculos familiares e comunitários, a defesa de direito, o fortalecimento das potencialidades e aquisições e a proteção de famílias e indivíduos para o enfrentamento das situações de violação de direitos."
3.	A prestação de contas dos recursos transferidos para aplicação nos programas de Proteção Social Básica e Proteção Social Especial - PSB/PSE deve ser encaminhada ao Fundo Nacional de Assistência Social por meio do Demonstrativo Sintético Anual da Execução Físico-Financeira e disponibilizada no Sistema Único de Assistência Social/SUAS Web, conforme determina a Portaria MDS 625/2010.
4.	A tomada de contas especial foi instaurada em razão da omissão do responsável no dever de prestar contas dos mencionados recursos repassados ao município.
5.	Mediante o acórdão impugnado, o recorrente teve suas contas julgadas irregulares, foi condenado em débito pela quantia de R$ 303.078,63 e sofreu a pena de multa prevista no art. 57 da Lei 8.443/1992, no valor de R$ 60.000,00.
6.	Como fundamento do acórdão recorrido, assim constou de seu voto condutor (peça 17) :
"Por força do art. 70, parágrafo único, da Constituição Federal e do art. 93 do Decreto-lei nº 200/67, a obrigação de demonstrar a conformidade do emprego de dinheiro público recai sobre todo aquele que o tem para gestão ou guarda. 
Na falta da prestação de contas e de esclarecimentos da parte do responsável, não há condição de se saber o destino dado aos recursos repassados e, em tal situação, o ex-prefeito está compelido a devolvê-lo aos cofres de origem."
7.	Depois de propor o conhecimento do recurso, a unidade técnica assim se manifestou quanto ao mérito:
	"Eis o teor da deliberação recorrida:  
ACORDAM os Ministros do Tribunal de Contas da União, reunidos em Sessão da 2ª Câmara, diante das razões expostas pelo Relator, e com fundamento nos arts. 1º, inciso I; 12, § 3º; 16, inciso III, alínea "a"; 19, caput; 23, inciso III, alíneas "a" e "b"; 28, inciso II; e 57 da Lei nº 8.443/1992 c/c os arts. 209, § 7º; e 214, inciso III, alíneas "a" e "b", do Regimento Interno do TCU, em:
9.1. julgar irregulares as contas do responsável Evaldo Oliveira da Cunha, condenando-o a pagar os valores especificados adiante, atualizados monetariamente e acrescidos dos juros de mora, calculados a partir das respectivas datas até o dia do efetivo pagamento, e fixando-lhe o prazo de 15 (quinze) dias, contados da ciência, para que comprove perante o TCU o recolhimento do montante aos cofres do Fundo Nacional de Assistência Social (FNAS) :
	DATA DA OCORRÊNCIA
	VALOR ORIGINAL (R$) 
		DATA DA OCORRÊNCIA
	VALOR ORIGINAL (R$) 

	13/01/2011
	2.118,99
		15/06/2011
	9.735,75

	14/01/2011
	10.050,00
		11/07/2011
	2.000,00

	17/01/2011
	2.000,00
		11/07/2011
	2.118,99

	17/01/2011
	6.300,00
		14/07/2011
	6.300,00

	18/01/2011
	10.050,00
		20/07/2011
	4.500,00

	04/02/2011
	4.500,00
		25/07/2011
	9.735,75

	14/02/2011
	2.118,99
		08/08/2011
	2.118,99

	17/02/2011
	2.000,00
		10/08/2011
	2.000,00

	24/02/2011
	4.500,00
		15/08/2011
	6.300,00

	24/02/2011
	6.300,00
		22/08/2011
	9.735,75

	10/03/2011
	5.338,50
		08/09/2011
	2.000,00

	15/03/2011
	6.300,00
		08/09/2011
	4.500,00

	17/03/2011
	2.000,00
		12/09/2011
	2.118,99

	17/03/2011
	2.118,99
		13/09/2011
	6.300,00

	28/03/2011
	4.500,00
		20/09/2011
	9.735,75

	06/04/2011
	8.164,50
		07/10/2011
	2.000,00

	08/04/2011
	2.000,00
		11/10/2011
	2.118,99

	11/04/2011
	2.118,99
		18/10/2011
	4.500,00

	27/04/2011
	6.300,00
		19/10/2011
	6.300,00

	02/05/2011
	2.826,00
		20/10/2011
	4.500,00

	05/05/2011
	9.735,75
		20/10/2011
	9.735,75

	06/05/2011
	2.118,99
		11/11/2011
	6.300,00

	09/05/2011
	4.500,00
		21/11/2011
	2.000,00

	11/05/2011
	2.000,00
		22/11/2011
	2.118,99

	31/05/2011
	9.735,75
		24/11/2011
	9.735,75

	31/05/2011
	6.300,00
		13/12/2011
	4.500,00

	02/06/2011
	4.500,00
		14/12/2011
	2.000,00

	06/06/2011
	2.000,00
		14/12/2011
	2.118,99

	07/06/2011
	4.500,00
		16/12/2011
	4.500,00

	08/06/2011
	2.118,99
		16/12/2011
	9.735,75

	09/06/2011
	6.300,00
		22/12/2011
	6.300,00

9.2. aplicar ao responsável Evaldo Oliveira da Cunha multa de R$ 60.000,00 (sessenta mil reais) , fixando-lhe o prazo de 15 (quinze) dias da notificação para que comprove perante o TCU o recolhimento do valor aos cofres do Tesouro Nacional, o qual deverá ser atualizado monetariamente a partir da data do presente acórdão, se pago após o vencimento;
9.3. autorizar, desde logo, a cobrança judicial das dívidas, caso não atendida a notificação; e
9.4. remeter cópia deste acórdão à Procuradoria da República no Estado do Pará, para as medidas que entender cabíveis.
HISTÓRICO 
3.	Esta Tomada de Contas Especial (TCE) foi instaurada em nome do sr. Evaldo Oliveira da Cunha, ex-prefeito do município de Ipixuna do Pará/PA, pelo extinto Ministério do Desenvolvimento Social e Combate à Fome (peça 1, p. 3) , atual Ministério da Cidadania, em razão da omissão do responsável no dever de prestar contas dos recursos referentes ao Programa de Proteção Social Básica (PSB) e Programa de Proteção Social Especial (PSE) , exercício de 2011.
4.	Notificado na fase interna, o ora recorrente não se manifestou nem recolheu aos cofres públicos as quantias questionadas, conforme consta do item 5 do Relatório de Auditoria 729/2016, emitido pela Secretaria Federal de Controle Interno (peça 1, p. 214-215) .
5.	No âmbito do Tribunal de Contas da União - TCU, o recorrente foi citado pela omissão no dever de prestar contas, por meio do Ofício 1712/2016-TCU/SECEX-PA, de 8/9/2016 (peça 9) , porém resolveu ficar silente, motivo pelo qual foi considerado revel pelo TCU, para todos os efeitos, conforme disposto no art. 12, §3º, da Lei 8.443/1992.
6.	Mediante o Acórdão 4842/2018-TCU-Segunda Câmara, Relator Ministro José Múcio Monteiro, o Tribunal julgou irregulares as contas do recorrente, condenando-o em débito e aplicando-lhe multa, conforme transcrito no item 2, retro.
7.	Irresignado, o recorrente interpôs recurso de reconsideração contra o referido decisum (peça 26) , o qual foi conhecido e improvido pelo Tribunal, nos termos do Acórdão 7742/2019-TCU-Segunda Câmara, Relator Ministro Augusto Nardes (peça 38) . 
8.	Desta feita, examina-se recurso de revisão interposto pelo sr. Evaldo Oliveira da Cunha contra o referido Acórdão 4842/2018-TCU-Segunda Câmara, Relator Ministro José Múcio Monteiro.     
EXAME DE ADMISSIBILIDADE 
9. 	Em consonância com a instrução anterior desta unidade, reitera-se o exame preliminar de admissibilidade (peça 79) , acolhido por despacho do relator, Ministro Benjamin Zymler, que conheceu do recurso de revisão sem a atribuição de efeito suspensivo (peça 82) .     
EXAME TÉCNICO
Delimitação da análise
10.	Constituem objetos desta instrução verificar se:
		10.1. ocorreu a prescrição decenal da pretensão punitiva fundada em decisão do TCU, segundo o art. 205 do Código Civil (preliminar) ;
	10.2. ocorreu a prescrição quinquenal das pretensões ressarcitórias e punitivas fundadas em decisão do TCU, à luz da Lei 9.873/1999 (preliminar) ;
	10.3. há nulidade na citação do recorrente em razão de a notificação ter sido entregue a terceiro desconhecido e em endereço diverso da sua residência (preliminar) ; 
	10.4. foram prestadas as contas ao FNAS dos recursos objetos desta tomada de contas especial;
	10.5. a documentação juntada ao processo é suficiente para a comprovação da boa e regular aplicação dos recursos do PSB e do PSE, exercício de 2011, com a demonstração do nexo causal entre as despesas realizadas e os lançamentos feitos nos extratos bancários das contas para as quais foram transferidos os recursos;    
	10.6. é procedente a alegação do recorrente de que não geriu os recursos em comento e de que não era o responsável pela prestação dos recursos; e 
	10.7. as alegações recursais são procedentes e conduzem ao provimento do recurso.    
	Das alegações recursais 
11.  	No essencial, o recorrente alega que:  
	11.1. não foi devidamente citado, visto que o ofício alusivo à citação foi encaminhado para endereço diverso da sua residência e recebido por terceiro desconhecido (preliminar) ;   
	11.2. houve a prestação de contas tempestivamente dos recursos do PSB e do PSE, exercício de 2011, conforme comprova documentação disponível na rede SUAS Web; 
	11.3. os recursos objetos desta TCE foram devidamente aplicados, consoante comprovar documentos acostados aos autos; e  
	11.4. não era o responsável pela gestão e pela prestação de contas dos recursos do PSB e do PSE, exercício de 2011, uma vez que tais atribuições cabiam à secretária municipal de assistência social, sra. Sônia Maria Sampaio Feitosa, nos termos da Lei municipal 114, de 30/3/2001, e do Decreto municipal 070/H/2010, anexados ao recurso de reconsideração interposto contra o mesmo acórdão ora recorrido (peça 26) .   
12.  		Em razão desses argumentos, o recorrente pede que o acórdão recorrido seja reformado e que suas contas sejam julgadas regulares, com exclusão do débito e da multa a ele imputados.  
PRELIMINARES
Primeira preliminar
13. 	Por ser matéria de ordem pública, constitui objeto deste recurso verificar, preliminarmente, se ocorreu a prescrição das pretensões punitiva e ressarcitória fundadas em decisão do TCU, independentemente de arguição no processo, não obstante reconhecer que o TCU adota a tese da imprescritibilidade das ações de ressarcimento, a teor da Súmula TCU 282.      
14.	No exame da prescrição, a Secretaria de Recursos do TCU, como unidade técnica, tem adotado os entendimentos detalhados na peça 94, que contêm estudos e pronunciamentos anteriores da secretaria sobre o tema. Nessas manifestações estão desenvolvidas as seguintes premissas, as quais serão utilizadas no presente exame: 
	14.1. ao julgar o Recurso Extraordinário - RE 636.886, o Supremo Tribunal Federal (STF) conferiu nova interpretação ao art. 37, § 5º, da Constituição Federal, fixando a tese de que "é prescritível a pretensão de ressarcimento ao erário fundada em decisão de Tribunal de Contas";
	14.2. as pretensões punitiva e ressarcitória devem observar o mesmo regime na atividade de controle externo, dado o objetivo comum da prescrição, de fixar prazo para o Tribunal de Contas agir, para caracterizar o ilícito, identificar seu autor, dimensionar as consequências da conduta e impor as consequências legais, independentemente de tais consequências terem natureza punitiva ou ressarcitória; 
	14.3. até que sobrevenha norma específica, entende-se que a prescrição das pretensões punitiva e ressarcitória, no processo de controle externo, deve observar o regime da Lei 9.873/1999, na linha dos recentes pronunciamentos do STF a respeito. Assim, sem prejuízo de se realizar também o exame da prescrição segundo o prazo decenal previsto no Código Civil, no caso da prescrição da pretensão punitiva, o critério adotado, na formulação da proposta de encaminhamento, será o da Lei 9.873/1999.  
I - Exame da prescrição da pretensão punitiva fundada em decisão do TCU com base no Código Civil (Acórdão 1441/2016-TCU-Plenário) 
15.	No presente caso, o TCU decidiu que não ocorreu a prescrição da pretensão punitiva de que trata o art. 205 do Código Civil, na forma definida no Acórdão 1441/2016-TCU-Plenário, Redator Ministro Walton Alencar Rodrigues, conforme consta da instrução de mérito da unidade técnica, de 24/2/2017 (peça 34) , verbis: 
Prescrição da pretensão punitiva
24. Com relação à ocorrência da prescrição da pretensão punitiva, este Tribunal aprovou por meio do Acórdão 1441/2016-TCU-Plenário incidente de uniformização de jurisprudência em que firma o entendimento de que a matéria se subordina ao prazo prescricional de dez anos indicado no art. 205 do Código Civil, contado a partir da data de ocorrência da irregularidade a ser sancionada.
25. No presente caso, o ato irregular foi praticado em 1º/3/2012, prazo de que dispunha o responsável para prestar contas dos programas. 
26. O ato que ordenou a citação do responsável ocorreu em 6/9/2016 (peça 7) , antes portanto do transcurso de 10 anos entre esse ato e os fatos impugnados. 
27. Reconhecida a interrupção do prazo prescricional, nos termos do art. 202, inciso I, do Código Civil, inexiste no presente processo óbice ao exercício da ação punitiva por parte deste Tribunal. (grifado) 
16.	Não obstante a data de 1º/3/3012 informada no item 25 da transcrição acima, cabe esclarecer que, segundo o art. 6º, § 2º, da Portaria 625/2010, do MDS, com a redação dada pela Portaria MDS 118, de 8/4/2011 (DOU de 12/4/2011) , a prestação de contas dos recursos do PSB e do PSE, exercício de 2011, deveria ser registrada no SUAS Web até o dia 30 de abril do ano seguinte ao término do exercício em que os recursos foram transferidos. No presente caso, a prestação de contas deveria ter sido registrada no referido sistema até o dia 30/4/2012.  	
17.	Levando-se em consideração esse marco temporal (30/4/2012) , pode-se concluir que fica afastada a prescrição da pretensão punitiva fundada em decisão do TCU à luz do regime do Código Civil, pois entre 30/4/2012 até a data em foi interrompida a prescrição decenal em questão, com a autorização da citação do recorrente (6/9/2016) , não houve o transcurso de 10 (dez) anos. 
18.	 Demais, de acordo com o item 9.1.4 do Acórdão 1441/2016-TCU-Plenário, Redator Ministro Walton Alencar Rodrigues, "a prescrição interrompida recomeça a correr da data em que for ordenada a citação, a audiência ou oitiva da parte, nos termos do art. 202, parágrafo único, parte inicial, do Código Civil". In casu, esse recomeço se deu em 6/9/2016, data em que foi ordenada a citação do recorrente (peça 7) . Considerando que o Acórdão 4842/2018-TCU-Segunda Câmara, Relator Ministro José Múcio Monteiro, foi prolatado em 19/6/2018, com o julgamento da tomada de contas especial, o prazo decenal também não foi extrapolado após o reinício da contagem, e, portanto, não ocorreu a prescrição da pretensão punitiva fundada em decisão do TCU sob o regime do Código Civil dos responsáveis.       
II - Exame da prescrição das pretensões ressarcitória e punitiva fundadas em decisão do TCU com base no regime da Lei 9.873/1999
19. 	Ressalte-se que a Lei 9.873/1999 estabeleceu prazo genérico de 5 (cinco) anos para exercício da pretensão punitiva:
Art. 1º Prescreve em cinco anos a ação punitiva da Administração Pública Federal, direta e indireta, no exercício do poder de polícia, objetivando apurar infração à legislação em vigor, contados da data da prática do ato ou, no caso de infração permanente ou continuada, do dia em que tiver cessado.
§ 1º Incide a prescrição no procedimento administrativo paralisado por mais de três anos, pendente de julgamento ou despacho, cujos autos serão arquivados de ofício ou mediante requerimento da parte interessada, sem prejuízo da apuração da responsabilidade funcional decorrente da paralisação, se for o caso.
§ 2º Quando o fato objeto da ação punitiva da Administração também constituir crime, a prescrição reger-se-á pelo prazo previsto na lei penal. (grifado) 
20.	No que se refere ao termo inicial, o caput do referido art. 1º da Lei 9.873/1999 oferece solução que não discrepa do modelo adotado no já mencionado incidente de uniformização de jurisprudência do TCU (Acórdão 1441/2016-TCU-Plenário, Redator Ministro Walton Alencar Rodrigues) e nos Acórdão 5130/2017-TCU-Primeira Câmara, Relator Ministro Bruno Dantas, e 2278/2019-TCU-1ª Câmara, Relator Ministro-Substituto Augusto Sherman Cavalcanti, com a adição da particularidade de explicitar o caso de infrações permanentes ou continuadas:
	Regra geral: "data da prática do ato";
Regra especial: "no caso de infração permanente ou continuada, do dia em que tiver cessado".
21.	No regime da Lei 9.873/1999, a prescrição da pretensão punitiva ou ressarcitória só começa a fluir, no caso de convênios e de outros instrumentos congêneres, no momento em que foram prestadas as contas ou no dia seguinte ao término do prazo final para a entrega da prestação de contas, a que ocorrer primeiro. Nos casos em que a relação jurídica for contratual (não sujeita à prestação de contas específica) ou extracontratual, o prazo começa a fluir da data do fato ilícito ou da data de consumação do dano (conforme o caso) , excetuando os casos de infração permanente ou continuada, que se inicia a partir da cessação da ilicitude.
22. 	Prevê a Lei 9.873/1999, contudo, causas interruptivas da prescrição das pretensões ressarcitória e punitiva (a lei não faz distinção entre pretensão punitiva e pretensão ressarcitória) após o início da marcha do prazo prescricional, conforme dispõe o art. 2º da referida Lei, com a redação conferida pela Lei 11.941/2009, verbis:
Art. 2º Interrompe-se a prescrição da ação punitiva:
I - pela notificação ou citação do indiciado ou acusado, inclusive por meio de edital; 
II - por qualquer ato inequívoco, que importe apuração do fato;
III - pela decisão condenatória recorrível;
IV - por qualquer ato inequívoco que importe em manifestação expressa de tentativa de solução conciliatória no âmbito interno da administração pública federal.
23. 	Neste ponto, merece destacar o seguinte excerto do voto do Ministro Luís Roberto Barroso no Mandado de Segurança 32.201, do Supremo Tribunal Federal (STF) , no qual deixa patenteado que a prescrição da ação punitiva se interrompe "por qualquer ato inequívoco, que importe apuração do fato" (art. 2º, inciso II, da Lei 9.873/1999) , além, evidentemente, das demais causas interruptivas indicadas no mencionado dispositivo legal (art. 2º, incisos I, III e IV) :  
31 Pois bem. Aplicando-se, seja por interpretação direta seja por analogia, a regulamentação da Lei nº 9.783/1999 ao caso concreto, verificam-se os seguintes marcos temporais: a) o impetrante foi sancionado por conduta omissiva, na medida em que teria, segundo o TCU, deixado de concluir tempestivamente Plano de Desenvolvimento do Assentamento Itamarati I, na condição de Superintendente do INCRA/MS, cargo que deixou de exercer em 13.02.2003 (e-doc. 74) ; b) em 16.05.2007, por meio do Acórdão nº 897/2007, o TCU, ao conhecer de solicitação da Comissão de Fiscalização Financeira e Controle da Câmara dos Deputados, determinou a realização de auditoria na Superintendência Regional do Incra em Mato Grosso do Sul, com o objetivo de verificar a regularidade dos recursos federais aplicados na operacionalização dos Assentamentos Itamarati I e II (e-doc 3, fl. 2) ; c) em 11.09.2008, o impetrante foi notificado para apresentar justificativa, nos termos do art. 12, III, da Lei Orgânica do TCU (e-doc 11, fl. 169) ; d) na sessão de 15.02.2012, foi proferido o Acórdão nº 356/2012, por meio do qual o Plenário do TCU condenou o impetrante ao pagamento de multa no valor de R$ 10.000,00 (e-doc 37, fl. 30) ; e) na sessão de 13.03.2013, através do Acórdão nº 516/2013, o valor da multa foi reduzido para R$ 5.000,00 (e-doc 63, fl. 37) .
32. Estabelece o art. 1º da Lei nº 9.873/1999 que o prazo prescricional se inicia "da data da prática do ato ou, no caso de infração permanente ou continuada, do dia em que tiver cessado". Considerando que a conduta imputada ao impetrante possui natureza omissiva, a infração deve ser tida como permanente, somente tendo cessado com a exoneração do impetrante do cargo, o que ocorreu com a publicação da respectiva portaria em 13.02.2003. Este é, portanto, o termo inicial da prescrição.
33. De acordo com o art. 2º, II, da Lei nº 9.873/1999, a prescrição da ação punitiva se interrompe "por qualquer ato inequívoco, que importe apuração do fato". A irregularidade atribuída ao impetrante foi apurada através de auditoria realizada pela Superintendência Regional do INCRA/MS. Tal auditoria foi determinada pelo TCU através do Acórdão nº 897/2007, prolatado na sessão de 16.05.2007. Ao determinar a realização da auditoria, o TCU indubitavelmente praticou ato inequívoco a importar a apuração do fato, interrompendo, portanto, a prescrição, antes de decorrido o prazo de 5 (cinco) anos.
34. Em 11.09.2008, o impetrante foi notificado para apresentar justificativa, nos termos do art. 12, III, da Lei Orgânica do TCU (e-doc 11, fl. 169) . A notificação do investigado por possível irregularidade é causa de interrupção da prescrição da ação punitiva, nos termos do artigo 2º, I, da Lei nº 9.873/1999.
35. Posteriormente, na sessão de 15.02.2012 - mais uma vez antes de completado o lapso temporal de 5 (cinco) anos -, foi proferido o Acórdão nº 356/2012, por meio do qual o Plenário do TCU condenou o impetrante ao pagamento de multa no valor de R$ 10.000,00. Trata-se de decisão condenatória recorrível, que também interrompe o prazo prescricional (Lei nº 9.873/1999, art. 2º, III) .
36. Conclui-se, portanto, que, aplicadas as normas da Lei nº 9.873/1999, não ocorreu a prescrição da pretensão punitiva do TCU em relação ao impetrante. (grifado) 
24.	Em um outro julgado sobre essa matéria, ao aplicar igual lógica prescricional no Mandado de Segurança 36.067, cujo agravo regimental foi apreciado pela 2ª Turma do Supremo Tribunal Federal, o Ministro Ricardo Lewandowski constatou a ocorrência de cinco causas interruptivas naquele caso concreto, inclusive no âmbito do controle interno, como se vê no seguinte trecho do inteiro teor do acórdão lavrado naquele mandamus: 
7. Ora, adotando-se a tese exposta no MS 32.201, e considerando o termo a quo (30/12/1999) , constataríamos a incidência de cinco causas interruptivas do prazo prescricional: a)  relatório de auditoria em conjunto realizada pelo Denasus e pela Secretaria Federal de Controle, lavrado em 06/07/2001, sendo este, certamente, um ato inequívoco que importou a apuração do fato (art. 2º, II, da Lei n. 9.873/1999) ; b)  instauração de Tomada de Contas Especial pelo FNS, ocorrida em 05/10/2005, sendo este também, certamente, um ato inequívoco que importou a apuração do fato (art. 2º, II, da Lei n. 9.873/1999) ; c)  a autuação da presente Tomada de Contas Especial no âmbito do Tribunal de Contas da União, ocorrida em 12/08/2008, sendo este também, certamente, um ato inequívoco que importou a apuração do fato (art. 2º, II, da Lei n. 9.873/1999) ; d)  o ato que ordenou a citação do responsável, ora impetrante, ocorrida em 12/07/2010 (art. 2º, I, da Lei n. 9.873/1999) ; e)  o exercício do poder punitivo ocorrido em 20/06/2012, data da prolação do Acórdão 1563/2012-TCU-Plenário (art. 2º, III, da Lei n. 9.873/1999) . 
8. Como se vê, ainda que aplicadas as normas da Lei n. 9.873/1999, também não teria ocorrido a prescrição da pretensão punitiva do TCU em relação ao impetrante." (grifado) 
25.	Com base em todo o delineamento jurídico acima exposto, passa-se a examinar a seguir se houve a ocorrência de prescrição quinquenal das pretensões ressarcitória e punitiva fundadas em decisão do TCU, lembrando que deverão ser consideradas todas as causas interruptivas da prescrição ocorridas e comprovadas nos presentes autos, considerando-se as regras atinentes ao início do prazo prescricional e às causas interruptivas da prescrição contidas na Lei 9.873/1999, bem como as premissas apresentadas nos Mandados de Segurança 32.201 e 36.067 do STF, anteriormente comentadas.
26. 	No presente caso, a contagem do prazo prescricional quinquenal das pretensões ressarcitória e punitiva de que trata a Lei 9.873/1999 tem início em 30/4/2012, data final para que a prestação de contas relativas aos PSB e PSE, exercício 2011, fosse registrada no sistema SUAS Web, consoante enunciado no item 16, retro. 
27.	Essa contagem do prazo prescricional foi interrompida em 11/4/2014 com a emissão da Nota Técnica 858/2014-CPCRFF/CGPC/DEFNAS (peça 1, p. 40-42) sugerindo a notificação do município de Ipixuna do Pará/PA para que fosse realizada a prestação de contas dos recursos do PSB e PSE, exercício de 2011, ou fosse devolvido os recursos transferidos àquela municipalidade. Essa medida constitui ato inequívoco no sentido de apuração de fatos relacionados à aplicação dos recursos em comento, conforme disposto no art. 2º, inciso II, da Lei 9.873/1999, transcrito no item 28, retro. 
28.	Novos marcos interruptivos da prescrição quinquenal se deram no âmbito do órgão repassador dos recursos, da Controladoria-Geral da União - CGU e do TCU, consoante abaixo mencionado, sendo relevante destacar que todos os atos em questão representam causas interruptivas previstas na Lei 9.873/1999, pois constituem atos inequívocos de apuração dos fatos de que trata o art. 2º, inciso II, da citada norma:   
	ATOS
	DATA
	PEÇAS

	Ofício 2009/CGPC/DEFNAS/SNAS/MDS notificando o Conselho Municipal de Assistência Social do município de Ipixuna do Pará/PA sobre a não prestação de contas dos recursos objetos desta TCE.
	15/4/2014
	1, p. 44-46

	Ofício 2011/CGPC/DEFNAS/SNAS/MDS notificando o sr. Evaldo Oliveira da Cunha sobre a não prestação de contas dos recursos objetos desta TCE. Não atendimento pelo responsável a essa notificação.
	15/4/2014
	1, p. 55-57

	Notificação do sr. Evaldo Oliveira da Cunha por meio do Edital em razão do não atendimento da notificação mencionada no item precedente.
	7/5/2014
	1, p. 103

	Nota Técnica 8692/2014-CPCRFF/CGPC/DEFNAS sugerindo a notificação do município de Ipixuna do Pará/PA sobre a instauração de tomada de contas especial em razão da não prestação de contas dos recursos objetos desta TCE. 
	10/12/2014
	1, p. 105-106 

	Ofício 7200/CGPC/DEFNAS/SNAS/MDS notificando o sr. Salvador Chamon Sobrinho, prefeito sucessor do município de Ipixuna do Pará/PA, sobre a adoção de procedimentos de instauração de tomada de contas especial em razão da não prestação de contas dos recursos objetos desta TCE. 
	18/12/2014
	1, p. 107-109

	Nota Técnica 502/2015-CPCRFF/CGPC/DEFNAS sugerindo a instauração de tomada de contas especial contra o sr. Evaldo Oliveira da Cunha.
	7/5/2015
	1, p. 5-10

	Memorando 7/CCONT/CGOF/SPO/SE/MDS determinando a instauração de tomada de contas especial.
	8/1/2016
	1, p. 2

	Autuação da tomada de contas especial contra o sr. Evaldo Oliveira da Cunha.
	8/1/2016
	1, p. 1

	Relatório do Tomador de Contas Especial 7/2016.
	11/1/2016
	1, p. 167-179

	Relatório do Tomador de Contas Especial 7/2016 (complementar) 
	16/5/2016
	1, p. 208-210

	Relatório de Auditoria 729/2016.
	1º/6/2016
	1, p. 214 e 215

	Certificado de Auditoria 729/2016.
	1º/6/2016
	1, p. 216

	Parecer do Dirigente do Órgão de Controle Interno 729/2016.
	1º/6/2016
	1, p. 217

	Pronunciamento do Ministro de Estado do Desenvolvimento Social e Agrário.
	12/8/2016
	1, p. 225

	Autuação da tomada de contas especial no TCU.
	18/8/2016
	Capa do processo

	Despacho determinando a citação do sr. Evaldo Oliveira da Cunha.
	6/9/2016
	7

	Citação do sr. Evaldo Oliveira da Cunha mediante o Ofício 1712/2016-TCU/SECEX-PA., entregue no endereço do responsável na base de dados da Receita Federal do Brasil. 
	8/9/2016
	8 e 9

	Aviso de Recebimento da citação mencionada no item precedente.
	23/9/2016
	10

	Instrução de mérito da unidade técnica do TCU.
	24/2/2017
	12

	Parecer do Ministério Público junto ao TCU, representado pelo procurador Sérgio Ricardo Costa Caribé. 
	2/3/2017
	15

	Acórdão 4842/2018-TCU-Segunda Câmara. Irregularidades das contas, débito e multa.
	19/6/2018
	16

	Recurso de Reconsideração interposto pelo sr. Evaldo Oliveira da Cunha contra o Acórdão 4842/2018-TCU-Segunda Câmara.
	3/8/2018
	26

	Acórdão 7742/2019-TCU-Segunda Câmara. Negou provimento ao recurso de reconsideração.
	3/9/2019
	38

	Recurso de revisão interposto contra o Acórdão 4842/2018-TCU-Segunda Câmara. 
	1º/9/2020
	60

29.	Pelos elementos acima enunciados, verifica-se que não houve no presente caso a prescrição quinquenal da pretensão punitiva e ressarcitória fundada em decisão do TCU, à luz do previsto no art. 1º da Lei 9.873/1999, nem mesmo a prescrição intercorrente de que trata o art. 1º, § 1º, da referida norma.  
Segunda Preliminar
30.	De acordo com o recorrente, é nula a citação realizada pelo TCU, uma vez que o ofício citatório teria sido encaminhado para endereço diferente do domicílio e residência do responsável e entregue a terceiro desconhecido do seu convívio (subitem 11.1, retro) .  
31.	Não deve ser acolhida a preliminar suscitada. 
32.	Frise-se que o procedimento de citação realizado pelo TCU está em perfeita consonância com a Lei 8.443/1992 (Lei Orgânica do TCU) e o Regimento Interno/TCU que, no tocante à citação, estabelecem claramente a possibilidade de citação pelo correio, mediante carta registrada, com aviso de recebimento: 
Lei 8.443/1992 
Art. 22. A citação, a audiência, a comunicação de diligência ou a notificação far-se-á:
I - mediante ciência do responsável ou do interessado, na forma estabelecida no Regimento Interno;
II - pelo correio, mediante carta registrada, com aviso de recebimento;
III - por edital publicado no Diário Oficial da União quando o seu destinatário não for localizado.
Parágrafo único. A comunicação de rejeição dos fundamentos da defesa ou das razões de justificativas será transmitida ao responsável ou interessado, na forma prevista neste artigo. [grifado]
Regimento Interno do TCU
Art. 179. A citação, ou a notificação, bem como a comunicação de diligência e de rejeição de alegações de defesa, far-se-ão:
I - mediante ciência da parte, efetivada por servidor designado, por meio eletrônico, fac-símile, telegrama ou qualquer outra forma, desde que fique confirmada inequivocamente a entrega da comunicação ao destinatário; 
II - mediante carta registrada, com aviso de recebimento que comprove a entrega no endereço do destinatário;
III - por edital publicado nos órgãos oficiais, quando o seu destinatário não for localizado. (...) [grifado]
33	Bem se vê, portanto, que a validade da citação via postal não depende de que o aviso de recebimento seja assinado pelo próprio destinatário da comunicação, o que dispensa, no caso em tela, a entrega do Aviso de Recebimento - AR em "mãos próprias". A exigência da norma é no sentido de o TCU verificar se a correspondência foi entregue no endereço correto, que, em regra, é o constante da base de dados da Receita Federal do Brasil, o qual é informado pelo próprio contribuinte.   
34.	Não é outra a orientação da jurisprudência do TCU, conforme se verifica dos julgados a seguir transcritos, extraídos da jurisprudência selecionada do Tribunal: 
São válidas as comunicações processuais entregues, mediante carta registrada, no endereço correto do responsável, não havendo necessidade de que o recebimento seja feito por ele próprio. (Acórdão 3648/2013-TCU-Segunda Câmara, Relator Ministro José Jorge)  
É prescindível a entrega pessoal das comunicações pelo TCU, razão pela qual não há necessidade de que o aviso de recebimento seja assinado pelo próprio destinatário. Entregandose a correspondência no endereço correto do destinatário, presume-se o recebimento da citação. (Acórdão 1019/2008-TCU-Plenário, Relator Ministro Benjamin Zymler)  
As comunicações do TCU, inclusive as citações, deverão ser realizadas mediante Aviso de Recebimento - AR, via Empresa Brasileira de Correios e Telégrafos, bastando para sua validade que se demonstre que a correspondência foi entregue no endereço correto. (Acórdão 1526/2007-TCU-Plenário, Relator Ministro Aroldo Cedraz) . 
Não é necessária a entrega pessoal das comunicações processuais realizadas pelo TCU, razão pela qual o aviso de recebimento não precisa ser assinado pelo próprio destinatário ou por pessoas por ele credenciadas ou habilitadas. Assim, apenas quando não estiver presente o aviso de recebimento (AR) específico é que se buscará outro meio de comunicação processual. (Acórdão 8886/2011-TCU-Primeira Câmara, Relator Ministro-Substituto Weder de Oliveira) 
35. 	A validade do critério de comunicação processual do TCU foi referendada pelo Supremo Tribunal Federal, nos termos do julgamento do MS-AgR 25.816/DF, por meio do qual se afirmou a desnecessidade da ciência pessoal do interessado, entendendo-se suficiente a comprovação da entrega do AR no endereço do destinatário: 
Ementa: agravo regimental. Mandado de segurança. Desnecessidade de intimação pessoal das decisões do Tribunal de Contas da União. Art. 179 do Regimento Interno do TCU. Intimação do ato impugnado por carta registrada, iniciado o prazo do art. 18 da Lei nº 1.533/51 da data constante do aviso de recebimento. Decadência reconhecida. Agravo improvido. 
O envio de carta registrada com aviso de recebimento está expressamente enumerado entre os meios de comunicação de que dispõe o Tribunal de Contas da União para proceder às suas intimações. 
O inciso II do art. 179 do Regimento Interno do TCU é claro ao exigir apenas a comprovação da entrega no endereço do destinatário, bastando o aviso de recebimento simples.  
36.	Diante disso, não merece prosperar a alegação do recorrente de que não teria tido conhecimento da citação formulada pelo TCU, haja vista que a citação em comento foi realizada mediante carta registrada, com aviso de recebimento que comprova a entrega no endereço do destinatário constante da base de dados da Receita Federal do Brasil (peças 8 e 9) , nos exatos termos previstos na Lei 8.443/1992, no Regimento Interno do TCU e nas jurisprudências do TCU e do STF, sendo, pois, legítima. 
37. 	Releva anotar que, no presente caso, a revelia do recorrente perante o TCU se fez exclusivamente por decisão pessoal dele, aplicando-se, em razão disso, o que dispõe o art. 12, § 3º, da Lei 8.443/1992: "O responsável que não atender à citação ou à audiência será considerado revel pelo Tribunal, para todos os efeitos, dando-se prosseguimento ao processo."  
Mérito 
Das razões recursais (item 11, retro) 
Análise
38.	Em decorrência da contradição existente entre a alegação do recorrente de que a prestação de contas relativas aos recursos do PSB e do PSE, exercício de 2011, transferidos ao município de Ipixuna do Pará/PA, teria sido entregue tempestivamente ao FNAS e a instauração desta tomada de contas especial em razão justamente da omissão do responsável no dever de prestar contas dos referidos recursos (peça 1, p. 3) , realizou-se diligência à Diretoria-Executiva do Fundo Nacional de Assistência Social mediante o Ofício 35283/2021-TCU/Seproc, de 1º/7/2021 (peça 87) , para que aquele órgão encaminhasse ao TCU suas conclusões em relação à documentação anexada ao mencionado expediente. 
39.	Por meio do Ofício 2078/2021/SE/SGFT/MC, de 24/8/2021 (peça 89) , a Secretaria de Gestão de Fundos e Transferências do Ministério da Cidadania, em resposta à diligência descrita no item precedente, encaminhou ao TCU a Nota Técnica 1875/2021 com o exame dos documentos juntados a este processo para efeitos de prestação de contas dos recursos tratados nesta TCE, bem como sobre as alegações apresentadas pelo recorrente (peça 91, p. 657-663) .
40.	Eis, no essencial, as conclusões exaradas na mencionada Nota Técnica 1875/2021:
		40.1. a tomada de contas especial objeto deste processo foi instaurada em razão da omissão do recorrente no dever de prestar contas dos recursos transferidos pelo FNAS, no exercício de 2011, na modalidade fundo a fundo, para aplicação nos Serviços de Proteção Social Básica (PSB) e Proteção Social Especial (PSE) no município de Ipixuna do Pará/PA, conforme Relatório TCE 7/2016, (peça 91, p. 403-415) ;
		40.2. a prestação de contas dos recursos transferidos para aplicação no PSB e no PSE é encaminhada ao FNAS por meio do Demonstrativo Sintético Anual da Execução Físico-Financeira e disponibilizada no Sistema Único de Assistência Social/SUAS Web, conforme determina a Portaria MDS 625/2010; 
		40.3. o referido Demonstrativo Sintético Anual de Execução Físico-Financeira é encaminhado pelo gestor municipal e o Conselho Municipal de Assistência Social emite Parecer de Avaliação referente à adequação das execuções física e financeira contidas no Plano de Ação, as quais posteriormente são analisadas pelo FNAS; 
		 40.4. a autenticidade do Demonstrativo Sintético Anual de Execução Físico-Financeira é verificada pela geração de um relatório com o número de autenticidade, o qual comprova o envio "com sucesso" das informações para o banco de dados do Ministério da Cidadania; 
		40.5. o Demonstrativo Sintético Anual de Execução Físico-Financeiro juntado aos autos não contém o relatório devidamente autenticado comprovando que a prestação de contas dos recursos objetos deste processo foi efetivamente prestada pelo recorrente; 
		40.6. o recorrente foi devidamente notificado por meio de Edital acerca da não prestação de contas, porém permaneceu silente perante o órgão repassador;
		40.7. não procede a alegação do recorrente no recurso de revisão de que teria entregue tempestivamente a prestação de contas dos recursos em comento ao FNAS; 
		40.8. o documento anexado ao recurso de revisão pelo recorrente (peça 67) como comprovação de que as contas relativas aos recursos apreciados nesta TCE teriam sido aprovadas pelo Conselho Municipal de Assistência Social não diz respeito a recursos do PSB e do PSE, discutidos neste processo, mas a recursos do PBF - Programa Bolsa Família, que está sendo objeto de análise no âmbito do Ministério da Cidadania no processo 71001.015123/2012-25; 
		40.9. com relação ao questionamento do TCU para que fosse averiguado se os documentos juntados ao processo pelo recorrente foram assinados posteriormente após a rejeição do recurso de reconsideração ou se já existiam contemporaneamente à aplicação dos recursos, o Ministério da Cidadania informa que não tem competência para afirmar se as assinaturas foram apostas antes ou depois; 
		40.10. os documentos juntados ao processo pelo recorrente, bem como os que já existiam nos autos, não são suficientes para comprovar a boa e regular aplicação dos recursos, uma vez que não foram apresentadas as notas ficais e os recibos das despesas realizadas, impedindo, assim, a confrontação com os lançamentos contidos nos extratos bancários; e
40.11. para a comprovação do nexo causal entre a documentação comprobatória das despesas realizadas e os valores debitados nos extratos bancários apresentados, deveriam ter sido acostados aos autos os seguintes documentos: notas de empenho, notas fiscais, recibos, faturas, cheques, ordens bancárias, ordens de pagamentos, todos relativos à execução dos pisos de proteção social básica e especial, exercício de 2011. 
41.	Com base nessas considerações, o Ministério da Cidadania concluiu que as contas objetos desta TCE não foram prestadas ao órgão repassador e que a documentação apresentada pelo recorrente ao TCU não é suficiente para comprovar a regularidade das contas, mantendo-se, por isso, o posicionamento quanto à reprovação das contas do sr. Evaldo Oliveira da Cunha, conforme registrado no Relatório TCE 7/2016. 
42.	Diante das informações prestadas pelo Ministério da Cidadania, não como há acolher, de fato, a alegação do recorrente de que teria havido a prestação de contas dos recursos indicados nesta TCE (subitem 11.2, retro) , especialmente pelas conclusões enunciadas nos subitens 40.5, 40.7 e 40.8, retro. 
43.	Demais, pelas afirmações anunciadas nos subitens 40.10 e 40.11, retro, pode-se concluir que os documentos acostados aos autos pelo recorrente não demonstram a correta aplicação dos recursos do PSB e do PSE, exercício de 2011, haja vista que faltam elementos para comprovação do nexo de causalidade entre as despesas realizadas e os lançamentos contidos nos extratos das contas bancárias para as quais foram transferidos os recursos em questão, motivo pelo qual se monstra improcedente a alegação descrita no subitem 11.3, retro.  
44.	A propósito, eis enunciado colhido da jurisprudência selecionada do TCU sobre a necessidade de comprovação do "nexo causal" entre as despesas realizadas e os recursos que as custearam:  
O ônus de comprovar a regularidade integral na aplicação dos recursos públicos compete ao gestor, por meio de documentação consistente, que demonstre cabalmente os gastos efetuados, bem assim o nexo causal entre estes e os recursos repassados. (Acórdão 1438/2010-TCU-Primeira Câmara e 7240/2012-TCU-2ª Câmara, Relator Ministro Augusto Nardes) (grifado) 
45.	No que diz respeito à alegação de que não teria gerido pessoalmente os recursos indicados nesta tomada de contas especial e de que não era o responsável pela prestação dos recursos (subitem 11.4, retro) , tem-se que não assiste razão ao recorrente, pelos fundamentos de fato e de direito a seguir aduzidos. 
46.	De acordo com o recorrente (peça 60) , a gestão e a prestação de contas dos recursos do PSB e do PSE, exercício de 2011, repassados ao município de Ipixuna do Pará/PA, era de responsabilidade da secretária municipal de assistência social, sra. Sônia Maria Sampaio Feitosa, nomeada pelo Decreto 070-H/2010 (peça 26, p. 7) , a quem cabia, por força da Lei municipal 114, de 30/3/2001 (peça 26, p. 8-16) , gerir os recursos do Fundo Municipal de Assistência Social e deles prestar contas. 
47.	Eis o que dispõe o art. 18 da Lei municipal 114/2001, acima mencionada:  
Art. 18 - O FMAS será gerido pela (Secretaria Municipal de Assistência Social)  de acordo com as deliberações e controle do Conselho Municipal de Assistência Social, competindo-lhe:
Contabilizar os recursos orçamentários próprios do Município, ou a ele transferidos para a Assistência Social, pela União, Estado e particulares, através de convênios e doações; 
Manter o controle escriturário das aplicações financeiras dos recursos;
Repassar os recursos a serem aplicados em projetos e programas aprovados pelo Conselho Municipal de Assistência Social; 
Encaminhar à apreciação do Conselho Municipal de Assistência Social - CMAS relatórios trimestrais e anuais de atividades e de realização financeira dos recursos; 
A proposta orçamentária do FMAS constará do Plano Diretor do Município;
Os recursos do Fundo Municipal de Assistência Social - FMAS integrarão o orçamento do (um órgão da esfera Municipal responsável por gerir o recurso) . (grifado) 
48.	Note-se que na transcrição acima não consta que à secretária municipal de assistência social competia ordenar despesas com recursos do FMAS. 
49.	Demais, não foi apresentada pelo recorrente a lei municipal que eventualmente tenha atribuído aos secretários municipais de Ipixuna do Pará/PA a função de ordenadores de despesa do município, sob a coordenação da secretaria de finanças municipal, em atendimento aos arts. 11 e 12 do Decreto-lei 200/1967, verbis:   
Art. 11. A delegação de competência será utilizada como instrumento de descentralização administrativa, com o objetivo de assegurar maior rapidez e objetividade às decisões, situando-as na proximidade dos fatos, pessoas ou problemas a atender.
Art. 12. É facultado ao Presidente da República, aos Ministros de Estado e, em geral, às autoridades da Administração Federal delegar competência para a prática de atos administrativos, conforme se dispuser em regulamento.
Parágrafo único. O ato de delegação indicará com precisão a autoridade delegante, a autoridade delegada e as atribuições objeto de delegação.  (grifado) 
50.	Esse dispositivo deve ser analisado em conjunto com o art. 80 da referida norma, que assim dispõe sobre o ordenador de despesas: 
Art. 80. Os órgãos de contabilidade inscreverão como responsável todo o ordenador da despesa, o qual só poderá ser exonerado de sua responsabilidade após julgadas regulares suas contas pelo Tribunal de Contas.
§ 1° Ordenador de despesas é toda e qualquer autoridade de cujos atos resultarem emissão de empenho, autorização de pagamento, suprimento ou dispêndio de recursos da União ou pela qual esta responda.
§ 2º O ordenador de despesa, salvo conivência, não é responsável por prejuízos causados à Fazenda Nacional decorrentes de atos praticados por agente subordinado que exorbitar das ordens recebidas.
§ 3º As despesas feitas por meio de suprimentos, desde que não impugnadas pelo ordenador, serão escrituradas e incluídas na sua tomada de contas, na forma prescrita; quando impugnadas, deverá o ordenador determinar imediatas providências administrativas para a apuração das responsabilidades e imposição das penalidades cabíveis, sem prejuízo do julgamento da regularidade das contas pelo Tribunal de Contas.
Art. 81. Todo ordenador de despesa ficará sujeito a tomada de contas realizada pelo órgão de contabilidade e verificada pelo órgão de auditoria interna, antes de ser encaminhada ao Tribunal de Contas (artigo 82) . (grifado) 
51.	Não obstante constar do art. 18 da Lei municipal 114/2001, retro transcrito, que o Fundo Municipal de Assistência Social - FMAS seria gerido pela secretaria de assistência social do município de Ipixuna do Pará/PA, não se pode dele deduzir que a titular da secretaria municipal de assistência social detinha poderes para, por delegação, exercer a função de ordenadora de despesas custeadas com recursos do FMAS.  
52.	Para exercer a função de ordenadora de despesas de recursos do FMAS, deveria haver lei delegando competência à secretária municipal de assistência social de Ipixuna do Pará/PA para o exercício de tal atribuição, conforme informado no item 49, retro. 
53.	Essa conclusão está baseada no entendimento delineado pelo TCU no Acórdão 1372/2015-TCU-Plenário, Relator Ministro Bruno Dantas, cujo voto condutor admite a possibilidade de exclusão de responsabilidade do prefeito municipal na aplicação dos recursos do FMAS caso haja a delegação, por lei, da função de ordenador de despesa ao secretário municipal de assistência social. Eis o que excerto do referido voto: 
Quanto ao mérito, incorporo às minhas razões de decidir, desde já, o exame levado a efeito pela Serur (peça 37) , o qual contou com a anuência do corpo dirigente da unidade.
O recorrente busca com o presente recurso afastar sua responsabilização aduzindo não ser sua atribuição a gestão dos recursos repassados ao município.
Argumenta que, de acordo com a Lei 8.742/1993, que dispõe sobre a organização da assistência social em âmbito nacional, a política de assistência social deve ser descentralizada e ter um comando único em cada esfera de governo, comando que restou plenamente atendido pelo município de Ipojuca.
Em sintonia com tal disposição legal, a Lei Municipal 1.140/1997 criou o Fundo Municipal de Assistência Social (FMAS) , incumbindo à Secretaria de Saúde e Assistência Social a gestão dos recursos desse fundo, sob orientação e controle do respectivo Conselho Municipal de Assistência Social (peça 29, p. 10 a 12) .
Por seu turno, a Lei Municipal 1.313/2002 atribuiu aos secretários municipais e ao chefe de gabinete da prefeitura a função de ordenadores de despesa do município, sob a coordenação da secretaria de finanças.
A interpretação combinada dos normativos legais supra referidos permite concluir que, de fato, a gestão dos recursos do fundo foi delegada ao secretário da pasta responsável, no caso em apreço, a Secretaria de Assistência Social (peça 29, p.3-4) .
Isto posto, entendo que tal fato é suficiente a afastar eventual responsabilidade do ex-prefeito municipal, vez que sequer deveria figurar no processo de TCE ora em grau de recurso.
Não obstante pleitear a exclusão de sua responsabilização, pelas razões de direito expostas, o recorrente acostou aos autos documentação com vistas a comprovar a regular execução dos programas vinculados aos repasses realizados pelo FNAS, encontrando-se tal base probatória atestada pelo então secretário municipal de assistência social.
Compulsando os autos (peça 29) , verifico na peça recursal elementos que, examinados em conjunto, confrontando datas e valores, permitem atribuir nexo de causalidade entre os desembolsos realizados e os comprovantes apresentados.
Diante disso, em sintonia com o exame realizado pela unidade técnica, reputo que não mais subsiste razão para imputação de débito ao ex-prefeito, a uma, por restar configurada a delegação de competência para a gestão do fundo municipal, o que afasta a responsabilidade do recorrente e, a duas, por haver comprovado a regular aplicação dos recursos repassados à municipalidade.
Nessa vertente, é cediço que este Tribunal pugna pelo julgamento de mérito das tomadas de contas, a despeito da existência ou não de débito, pois, consoante o disposto no art. 16, inciso III, alínea "b", da Lei 8.443/1992, os responsáveis poderão ter suas contas julgadas irregulares, mesmo não havendo débito, em virtude da prática de ato de gestão ilegal, ilegítimo, antieconômico, e infração à norma legal ou regulamentar de natureza contábil, financeira, orçamentária, operacional ou patrimonial. Nessa esteira são os precedentes: Acórdãos 863/2012 e 7.402/2011, ambos da 1ª Câmara e 1.349/2006-2ª Câmara.
Não se pode olvidar, por outro lado, que o arquivamento sem julgamento do mérito, com base no art. 212 do Regimento Interno do TCU, ante a ausência de pressupostos de constituição e de desenvolvimento válido e regular do processo, se mostra uma medida caráter subsidiário na processualística adotada por esta Corte.
A meu ver, o caso em apreço se afigura como medida excepcional à regra geral do provimento de mérito do direito material submetido à apreciação deste Tribunal, vez que não foram atendidos os pressupostos para sua legítima constituição.
Como os recursos impugnados foram transferidos do FNAS para o fundo de natureza congênere no âmbito municipal (FMAS) e, a gestão deste estava a cargo do então dirigente da pasta de assistência social, não se mostra aderente às regras processuais de responsabilização, sob o aspecto subjetivo, a constituição deste processo em desfavor do recorrente, razão pela qual submeto a este colegiado o arquivamento da presente TCE, sem julgamento do mérito.
Ante o exposto, voto por que o Tribunal acolha a minuta de acórdão que ora submeto à deliberação deste Colegiado. (grifado) 
54.	No presente caso, não se encontram presentes as condições para a exclusão de responsabilidade do recorrente, eis que não foi apresentada lei que porventura tenha delegado competência à secretária de assistência social do município de Ipixuna do Pará/PA para exercer a função de ordenadora de despesas do FMAS. 
55.	Nesse contexto, diante das condições específicas acima delineadas, propugna pela improcedência da alegação do recorrente, descrita no subitem 11.4, retro, ante a inaplicabilidade, in casu, do entendimento assentado pelo TCU no Acórdão 1372/2015-TCU-Plenário, Relator Ministro Bruno Dantas, porquanto não restou plenamente evidenciado que a responsabilidade de ordenar despesas com recursos do PSB e do PSE era da secretária municipal de assistência social de Ipixuna do Pará/PA.  
CONCLUSÃO
56.	Diante do exposto, pode-se concluir que:
		56.1. não ocorreu a prescrição decenal da pretensão punitiva fundada em decisão do TCU, à luz do art. 205 do Código Civil (Acórdão 1441/2016-TCU-Plenário, Redator Ministro Walton Alencar Rodrigues) , conforme já decidido pelo TCU no acórdão recorrido;  
		56.2. não ocorreu a prescrição das pretensões punitiva e ressarcitória fundadas em decisão do TCU com base na Lei 9.873/1999; 
		56.3. não há a nulidade da citação do recorrente, porquanto realizada nos exatos termos da Lei 8.443/1992 e do Regimento Interno do TCU; 
		56.4. não há a comprovação de que teria sido realizada a prestação de contas dos recursos do PSE e PSB, exercício de 2011, transferidos ao município de Ipixuna do Pará/PA, ao FNAS; 
		56.5. não houve o afastamento de responsabilidade do sr. Evaldo Oliveira da Cunha pela aplicação dos recursos objetos desta TCE e pela prestação de contas; 
		56.6. a documentação acostada aos autos não é suficiente para comprovar a boa e regular aplicação dos recursos tratados neste processo; e
		56.7. as alegações recursais do recorrente são improcedentes, razão pela qual deve ser mantido o acórdão recorrido. 
57.	Com base nas conclusões acima, apresenta-se a proposta de encaminhamento a seguir.
PROPOSTA DE ENCAMINHAMENTO 
58.	Diante do exposto, submete-se à consideração superior a presente análise do recurso de revisão interposto pelo sr. Evaldo Oliveira da Cunha contra o Acórdão 4842/2018-TCU-Segunda Câmara, Relator Ministro José Múcio Monteiro, propondo-se, com fundamento nos arts. 32, inciso III, e 35, da Lei 8.443/1992 c/c o art. 288 do RI/TCU: 
	a) conhecer do recurso e, no mérito, negar-lhe provimento; 
	b) dar ciência ao recorrente e aos demais interessados da decisão que vier a ser proferida. 
8.	O Ministério Público junto ao TCU manifestou-se de acordo com a unidade técnica.
	É o relatório

Jofre Antonio Bitencourt Quaresma, representando Evaldo Oliveira da Cunha.

Subprocurador-Geral Lucas Rocha Furtado.

TOMADA DE CONTAS ESPECIAL. PROGRAMA DE PROTEÇÃO SOCIAL BÁSICA (PSB) E PROGRAMA DE PROTEÇÃO SOCIAL ESPECIAL (PSE). EXERCÍCIO DE 2011. OMISSÃO NO DEVER DE PRESTAR CONTAS. CONTAS IRREGULARES. DÉBITO E MULTA. RECURSO DE REVISÃO. NEGADO PROVIMENTO.

TOMADA DE CONTAS ESPECIAL (TCE)

Secretaria de Recursos (Serur); Secretaria de Controle Externo de Tomada de Contas Especial (SecexTCE).

Trata-se de recurso de revisão interposto pelo sr. Evaldo Oliveira da Cunha, ex-prefeito de Ipixuna do Pará/PA, contra o Acórdão 4842/2018-TCU-Segunda Câmara, proferido em tomada de contas especial (peça 22) .
2.	No exercício de 2011, foi repassada ao Município de Ipixuna do Pará/PA, à conta do Fundo Nacional de Assistência Social (modalidade fundo a fundo) , a quantia de R$ 303.078,63 para a execução dos programas de Proteção Social Básica e Proteção Social Especial - PSB/PSE, nos termos do art. 6-A da Lei 8.742/1993 (peça 36, p. 2) :
	"Art. 6º-A. A assistência social organiza-se pelos seguintes tipos de proteção:
	I - proteção social básica: conjunto de serviços, programas, projetos e benefícios da assistência social que visa a prevenir situações de vulnerabilidade e risco social por meio do desenvolvimento de potencialidades e aquisições e do fortalecimento de vínculos familiares e comunitários;
	II - proteção social especial: conjunto de serviços, programas e projetos que tem por objetivo contribuir para a reconstrução de vínculos familiares e comunitários, a defesa de direito, o fortalecimento das potencialidades e aquisições e a proteção de famílias e indivíduos para o enfrentamento das situações de violação de direitos."
3.	A prestação de contas dos recursos transferidos para aplicação nos programas de Proteção Social Básica e Proteção Social Especial - PSB/PSE deve ser encaminhada ao Fundo Nacional de Assistência Social por meio do Demonstrativo Sintético Anual da Execução Físico-Financeira e disponibilizada no Sistema Único de Assistência Social/SUAS Web, conforme determina a Portaria MDS 625/2010.
4.	A tomada de contas especial foi instaurada em razão da omissão do responsável no dever de prestar contas dos mencionados recursos repassados ao município.
5.	Mediante o acórdão impugnado, o recorrente teve suas contas julgadas irregulares, foi condenado em débito pela quantia de R$ 303.078,63 e sofreu a pena de multa prevista no art. 57 da Lei 8.443/1992, no valor de R$ 60.000,00.
6.	Estando presentes os requisitos de admissibilidade previstos nos arts. 32, inciso III, e 35 da Lei 8.443/1992, entendo que cabe conhecer do recurso e adentrar o seu mérito.
7.	Alega o recorrente, em essência, que (peça 60) :
	- a citação não foi regularmente efetuada, pois o ofício foi encaminhado a endereço diverso de sua residência;
	- não cabia a ele a gestão dos recursos, e sim à Secretaria Municipal de Ação Social;
	- a prestação de contas foi devidamente encaminhada.
8.	Tanto a unidade técnica quanto o Ministério Público junto ao TCU entenderam que essas alegações não merecem prosperar e que deve ser negado provimento ao recurso de revisão.
II
9.	Quanto ao questionamento acerca da validade da citação efetuada na instância a quo, registro o entendimento desta Corte no sentido de que as comunicações processuais não exigem entrega pessoal ao destinatário, bastando que o aviso de recebimento seja recebido no endereço da parte constante da base de dados da Receita Federal (v.g. Acórdãos do Plenário 1.008/2016 e da Segunda Câmara 6791/2013, 3648/2013) .
10.	Outrossim, o recorrente não faz prova da alegação, não conseguindo, por meio de documentação hábil, demonstrar que seu endereço não era o da base da Secretaria da Receita Federal do Brasil.
III
11.	Quanto à busca de isenção de responsabilidade em razão de os atos de gestão terem sido praticados por subordinados do responsável, destaco que a delegação de competência não afasta a responsabilidade dos delegantes, já que esta não implica delegação de responsabilidade, competindo ao gestor delegante a fiscalização dos atos de seus subordinados (por exemplo, Acórdãos do Plenário 2.457/2017 e da Primeira Câmara 8.671/2021) . 
12.	O fato de lei municipal ter atribuído a gestão dos recursos à Secretaria Municipal de Assistência Social poderia atrair a responsabilidade solidária do dirigente dessa pasta. Contudo, não justifica o afastamento do dirigente máximo do município, o qual, em última instância, é o garantidor dos recursos federais repassados ao ente federado.
IV
13.	Quanto ao mérito, observo que o recorrente traz documentos que seriam cópias de impressões extraídas do Demonstrativo Sintético Anual da Execução Físico-Financeira e disponibilizadas no Sistema Único de Assistência Social/SUAS Web, sistema pelo qual a prestação de contas deve ser encaminhada.
14.	Entretanto, a Secretaria de Gestão de Fundos e Transferências do Ministério da Cidadania, ao analisar tais documentos em resposta à diligência efetuada por esta Corte, assim se manifestou (peça 91, p. 657) :
"Um ponto importante a se destacar sobre a autenticidade do Demonstrativo Sintético é que ao finalizar o preenchimento do relatório é gerado um número de autenticação que comprova o envio com sucesso das informações para o banco de dados do Ministério. De acordo com o Demonstrativo Sintético acostado às folhas 10/12, S EI nº 0874023, a entrega do relatório não foi realizada pelo gestor responsável, uma vez que não consta a autenticação.
Em consulta ao sistema SUAS WEB, em 10/08/2021, verificamos que o status do Demonstrativo Sintético permanece o mesmo, ou seja, sem preenchimento e sem autenticação, SEI nº 10812496. Logo, a prestação de contas não foi enviada, uma vez que não consta o número de autenticação que comprova o seu envio." (grifou-se) .
15.	Foram também anexados os seguintes documentos: notas de empenhos, notas de liquidação, ordens de pagamentos, diário de movimento bancário e extratos bancários (peças 68 a 76) .
16.	A respeito, o órgão repassador assim se manifestou (peça 91, p. 661) :
	"como forma de assegurar à boa e regular aplicação dos recursos repassados na modalidade fundo a fundo, a documentação comprobatória, exercício 2011, deve ser composta por empenhos, notas fiscais, recibos, faturas, cheques, ordens bancárias, ordem de pagamento, relativos à execução dos pisos de proteção social básica e especial, de modo que fique evidenciado o nexo causal entre a documentação comprobatória e os valores debitados no extrato bancário."
17.	Com efeito, da documentação apresentada pelo responsável, não há elementos suficientes para se concluir pela regular aplicação dos recursos repassados. A ausência de notas fiscais e recibos impede que se saiba o destino dado aos valores repassados e se tiveram alguma destinação pública.
VII
18.	Cabe, então, por não serem apresentados elementos aptos a reformar a decisão recorrida, negar provimento ao presente recurso de revisão.
19.	Diante do exposto, acolho o parecer da unidade técnica e a manifestação do Ministério Público junto ao TCU, os quais, em essência, incorporo como razões de decidir, e voto por que o Tribunal adote o acórdão que ora submeto à deliberação deste Colegiado.
TCU, Sala das Sessões, em 8 de dezembro de 2021.
BENJAMIN ZYMLER 
Relator